---
title: "R Notebook"
output: github_document
---

On regarde quelle version de DADA2 va être utilisée
```{r}
library(dada2); packageVersion("dada2")
```

Aller chercher le fichier de données au bon endroit sur la machine.
```{r}
path <- "/home/rstudio/DADA2_jour2/MiSeq_SOP" # CHANGE ME to the directory containing the fastq files after unzipping.
list.files(path)

```
Dans FnFs on met tous les fichiers dont le nom contient "_R1_001.fastq" triés par ordre croissants : ils correspondent au read 1. Dans FnRs on met tous les fichiers dont le nom contient "_R2_001.fastq" triés par ordre croissants : ils correspondent au read 2.   Dans sample.name on met l'objet fnFs dans lequel on a séparé toutes les chaines de caractère qui contenaient _.
```{r}
# Forward and reverse fastq filenames have format: SAMPLENAME_R1_001.fastq and SAMPLENAME_R2_001.fastq
fnFs <- sort(list.files(path, pattern="_R1_001.fastq", full.names = TRUE))
fnRs <- sort(list.files(path, pattern="_R2_001.fastq", full.names = TRUE))
# Extract sample names, assuming filenames have format: SAMPLENAME_XXX.fastq
sample.names <- sapply(strsplit(basename(fnFs), "_"), `[`, 1)
```
On fait un graphique de la qualité du séquençage pour chaque nucléotide, à chacune des 250 positions pour chaque read 1. Ensuite on fera les mêmes graphiques pour les read 2.
```{r}
plotQualityProfile(fnFs[1:2])
```
```{r}
plotQualityProfile(fnRs[1:2])
```
Dans les objets filtFs et filtRS on mets un chemin pour aller chercher dans le fichier "filtered" des objets contenant les noms d'échantillons et "_F_filt.fastq.gz" ou "_R_filt.fastq.gz".   On attribue les noms d'échantillons aux éléments contenus dans filtFs et filtRs.
```{r}
# Place filtered files in filtered/ subdirectory
filtFs <- file.path(path, "filtered", paste0(sample.names, "_F_filt.fastq.gz"))
filtRs <- file.path(path, "filtered", paste0(sample.names, "_R_filt.fastq.gz"))
names(filtFs) <- sample.names
names(filtRs) <- sample.names
```
Dans l'objet "out" an met toutes les séquences qui ont été filtrées et tronquées par "filterAndTrim". Les séquences qui sont suprimées contiennent : 
-au moins un nucléotide indéterminé = N
-plus de 2 erreures de séquençage
-moins de 2 nucléotides
-séquences du phage phiX (contrôle).
Les autres séquences forward sont coupées à 240 nucléotides et les reverses sont coupées à 160 nucléotides car jugées de trop mauvaises qualité.
```{r}
out <- filterAndTrim(fnFs, filtFs, fnRs, filtRs, truncLen=c(240,160),
              maxN=0, maxEE=c(2,2), truncQ=2, rm.phix=TRUE,
              compress=TRUE, multithread=FALSE) # On Windows set multithread=FALSE
head(out)
```
Dans les objets errF et errR on place les objets filtFs et filtRs dans lesquels on estime les taux  d’erreurs de séquençages  grâce au modèle d'erreurs. Puis on en fait des graphiques.
```{r}
errF <- learnErrors(filtFs, multithread=TRUE)
```

```{r}
errR <- learnErrors(filtRs, multithread=TRUE)
```
On fait les graphiques de erreurs pour l’objet errF. Donc de la fréquence de l’erreur en fonction du score de qualité. Chaque base étant remplacée par chacune des autres bases de l’ADN. Points noirs : taux d’erreurs observés. Ligne noire : taux d’erreur estimé par l’algorithme. Ligne rouge : taux d’erreur attendue.
```{r}
plotErrors(errF, nominalQ=TRUE)
```
Dada applique un algorithme qui utilise les taux d'erreurs estimés, fournis par errF et errR, pour distinguer les erreurs de séquençage des vrais variants biologiques. On affiche le résultat pour le premier échantillon de dadaFs.


Dans l’objet dadaFs on stocke le résultat de la fonction dada appliquée à filtFs (séquences forward filtrées), on applique le modèle d’erreurs errF. Donc içi on sépare les erreurs de séquençage des variants biologiques. Puis on corrige les erreurs de séquençage.  Pour l’échantillon 1 on a 7113 séquences dont 1979 qui ne sont retrouvés qu’une seule fois dans le jeu de données Forward.
On fait la même manipulation avec filtRs.

```{r}
dadaFs <- dada(filtFs, err=errF, multithread=TRUE)
```

```{r}
dadaRs <- dada(filtRs, err=errR, multithread=TRUE)
```

```{r}
dadaFs[[1]]
```
Après application de dada n’y a enfaite que 128 variants biologiques dans les 1979 séquences uniques de l’échantillon 1 filtFs. Les autres sont enfaite des erreurs de séquençage.


MergePairs fusionne les séquences forward et reverse filtrées qui se chevauchent, on le fait aussi pour les séquences corrigées par dada. On stocke le résultat dans l’objet mergers. On affiche le haut du tableau pour l’échantillon 1.
```{r}
mergers <- mergePairs(dadaFs, filtFs, dadaRs, filtRs, verbose=TRUE)
# Inspect the merger data.frame from the first sample
head(mergers[[1]])
```
On crée un tableau des séquences d’ASV qui s’appelle seqtable, fait à partir des séquences fusionnées et corrigées. Le nombre de lignes correspond au nombre d’échantillons (ici 20) et le nombre de colones correspond au nombres de séquences uniques : ASV (ici 293).
```{r}
seqtab <- makeSequenceTable(mergers)
dim(seqtab)
```

```{r}
# Inspect distribution of sequence lengths
table(nchar(getSequences(seqtab)))
```
Ici on crée un tableau avec le nombre de nuclétides des séquence dans la première ligne et le nombre de séquences dans la deuxième ligne. On a une seule séquence de 251 nucléotides.


seqtab.nochim permet de détecter et enlever les séquences chimères.
```{r}
seqtab.nochim <- removeBimeraDenovo(seqtab, method="consensus", multithread=TRUE, verbose=TRUE)
dim(seqtab.nochim)
```
```{r}
sum(seqtab.nochim)/sum(seqtab)
```
```{r}
getN <- function(x) sum(getUniques(x))
track <- cbind(out, sapply(dadaFs, getN), sapply(dadaRs, getN), sapply(mergers, getN), rowSums(seqtab.nochim))
# If processing a single sample, remove the sapply calls: e.g. replace sapply(dadaFs, getN) with getN(dadaFs)
colnames(track) <- c("input", "filtered", "denoisedF", "denoisedR", "merged", "nonchim")
rownames(track) <- sample.names
head(track)
```
On crée un tableau track qui répertorie le nombre de séquences à chaque étape de l’analyse pour chaque échantillon. Input : séquences brutes, filtered : après filtration, denoised : après correction,  mergers : après fusion, nochim : après suppression des séquences chimères.
```{r}
taxa <- assignTaxonomy(seqtab.nochim, "/home/rstudio/dada2final/silva_nr99_v138.1_train_set.fa.gz?download=1", multithread=FALSE)
```
On crée un objet taxa dans lequel on stocke l’assignation taxonomique  pour chaque séquence différente de seqtab.nochim
```{r}
taxa.print <- taxa # Removing sequence rownames for display only
rownames(taxa.print) <- NULL
head(taxa.print)
```
Dans unqs.mock on stocke les sequences correspondant à l'a communauté'échantillon témoin à partir du tableau ou les séquences chimères ont été éliminées. Puis on ne séléctionne que les séquences de l'échantillon témoin dont l'abondance est supérieure à 0. La fonction cat affiche le nombre d'ASV contenu dans l'échantillon témoin : ici on en a 20.
```{r}
unqs.mock <- seqtab.nochim["Mock",]
unqs.mock <- sort(unqs.mock[unqs.mock>0], decreasing=TRUE) # Drop ASVs absent in the Mock
cat("DADA2 inferred", length(unqs.mock), "sample sequences present in the Mock community.\n")
```
Dans mock.ref on stocke les séquences FASTA de l'échantillon témoin.
Dans match.ref on stocke et compte les séquences ASV qui correspondant à celles de l'échantillon témoin. Puis cat affiche combien on a des séquences correspondant totalement : ici on en a 20. 
```{r}
mock.ref <- getSequences(file.path(path, "HMP_MOCK.v35.fasta"))
match.ref <- sum(sapply(names(unqs.mock), function(x) any(grepl(x, mock.ref))))
cat("Of those,", sum(match.ref), "were exact matches to the expected reference sequences.\n")
```
On fait remonter les packages phyloseq, Biostrings, ggplot2, et on affiche leur version.
```{r}
library(phyloseq); packageVersion("phyloseq")
```

```{r}
library(Biostrings); packageVersion("Biostrings")
```

```{r}
library(ggplot2); packageVersion("ggplot2")
```

Cette fonction choisis un thème noir et blanc pour le graphique suivant et fontionne avec le package ggplot2.
```{r}
theme_set(theme_bw())
```

On extrait les informations du nom des échantillons, du sujet, du genre et du jour. On les place dans un tableau de métadonnées. Puis on créé une variable when indiquant si l'expérience à été faite "tôt" ou "tard"= plus de 100 jours après le sevrage
```{r}
samples.out <- rownames(seqtab.nochim)
subject <- sapply(strsplit(samples.out, "D"), `[`, 1)
gender <- substr(subject,1,1)
subject <- substr(subject,2,999)
day <- as.integer(sapply(strsplit(samples.out, "D"), `[`, 2))
samdf <- data.frame(Subject=subject, Gender=gender, Day=day)
samdf$When <- "Early"
samdf$When[samdf$Day>100] <- "Late"
rownames(samdf) <- samples.out
```

On insère dans ps un tableau des OTU à partir de seqtab.nochim. Les OTU sont dans les colon et et les échantillons sont dans les lignes. On prend aussi en compte dans ce tableau les métadonnées avec sample_data et le tableau taxonomique.
prune_sample filtre et enlève les séquences de l'échantillon témoin.
```{r}
ps <- phyloseq(otu_table(seqtab.nochim, taxa_are_rows=FALSE), 
               sample_data(samdf), 
               tax_table(taxa))
ps <- prune_samples(sample_names(ps) != "Mock", ps) # Remove mock sample
```

Dans l'objet dna on stocke les séquence d'ADN et les noms de taxons contenus dans ps. Les noms de taxons correspondant à des ASV sont modifiées. Merge_phyloseq permet de fusionner ps avec dna. Autrement dit on fusionne le tableau d'OTU avec les métadonnées et la taxonomie. Dans taxa_names(ps) on renomme les taxons de manière simplifié avec : ASV et un numéro.
```{r}
dna <- Biostrings::DNAStringSet(taxa_names(ps))
names(dna) <- taxa_names(ps)
ps <- merge_phyloseq(ps, dna)
taxa_names(ps) <- paste0("ASV", seq(ntaxa(ps)))
ps
```
On fait un graphique représentant la richesse spécifique à partir de l'objet ps. En abscisse on met le nombre de jours. En ordonnées on affiche l'indice de Shannon et Simpson. En couleurs rouge et bleu on affiche la variable when.
```{r}
plot_richness(ps, x="Day", measures=c("Shannon", "Simpson"), color="When")
```

Dans ps.prop on stocke et transforme les comptage des OTU dans ps : on les divise par le total des comptage de l'échantillon. Puis on fait une analyse d'ordination des données selon une méthode non métrique, avec un calcul des distances écologiques de Bray-Curtis. 
```{r}
# Transform data to proportions as appropriate for Bray-Curtis distances
ps.prop <- transform_sample_counts(ps, function(otu) otu/sum(otu))
ord.nmds.bray <- ordinate(ps.prop, method="NMDS", distance="bray")
```

On en fait un graphique NMDS avec des couleurs de point qui correspondent à la variable when.
```{r}
plot_ordination(ps.prop, ord.nmds.bray, color="When", title="Bray NMDS")
```

Top20 identifie les 20 taxons les plus abondants. Ps.top contient le nombre d'OTU de ces 20 taxons divisés par la somme de toutes les OTU de l'échantillon pour chacun de ces taxons. Puis on en fait un graphique en barre. Chaque taxon est coloré selon sa famille taxonomique. Facet_wrap fait 2 sous graphique : un pour "early" et un pour "late" de la variable when. En abscisse on a le nobre de jours.
```{r}
top20 <- names(sort(taxa_sums(ps), decreasing=TRUE))[1:20]
ps.top20 <- transform_sample_counts(ps, function(OTU) OTU/sum(OTU))
ps.top20 <- prune_taxa(top20, ps.top20)
plot_bar(ps.top20, x="Day", fill="Family") + facet_wrap(~When, scales="free_x")
```
On observe que la famille la plus représentée est celle des Muribaculaceae à la fois pour"early" et "late". Ensuite vient la famille des Bacteroidaceae : on observe qu'elle est un peu plus le plus abordante dans de 2,5 à 10 jours après le sevrage.
.......